【裁判字號】    92,訴,725
【裁判日期】    921217
【裁判案由】    水土保持法
【裁判全文】
臺中高等行政法院判決                              九十二年度訴字第七二五號
                              .
  原      告  甲○○
  被      告  台中市政府
  代  表  人  乙○○
  訴訟代理人  丁○○
              丙○○
右當事人間因水土保持法事件，原告不服行政院農業委員會中華民國九十二年六月十
七日農訴字第○九二○一一四○三一號訴願決定，提起行政訴訟，本院判決如左︰
    主  文
原告之訴駁回。
訴訟費用由原告負擔。
    事  實
一、事實概要：
    原告未先擬具水土保持計畫送主管機關核定，即擅自於台中市○○區○○段九四
    一、九四二等兩筆地號（依序為八十八年重測前大坑段四七六之二九、同段四七
    六之一六地號）土地，擅自開挖整地，經被告轄屬經濟局農林畜產課山坡地巡查
    員查報違規行為，案經被告於民國（下同）九十一年十二月六日派員會同原告會
    勘屬實，爰以其違反水土保持法之規定，裁處原告新台幣（下同）六萬元罰鍰，
    並令限期改正。原告不服，提起訴願，遭決定駁回，遂提起行政訴訟。
二、兩造聲明：
    (一)原告聲明求為判決：
      1.訴願決定及原處分均撤銷。
      2.訴訟費用由被告負擔。
    (二)被告聲明求為判決：駁回原告之訴。
三、兩造陳述：
    (一)原告主張：
      1.系爭土地坐落台中市○○區○○段九四一、九四二地號土地，面積○．一二
        公頃，為風景特定區，細部計畫尚未核定實施。該二筆土地地勢平坦並鄰接
        道路，道路坡度不甚明顯，左右毗連土地建有廟宇及住宅。就經驗法則言，
        上開土地縱不運用工程、農藝或植生方法，亦不致有發生土地沖蝕、崩塌、
        地滑、或土石流災害之虞。系爭土地於九二一地震後雜草叢生，因地勢平坦
        ，常遭人佔用停車並丟棄廢棄物，原告為期加以管理，即僱人挖除雜草、清
        除廢棄物及圍籬作業（挖洞圍籬立柱）。該等行為並未變更地形、地貌及破
        壞水土保持，因該土地地勢原極為平坦，故非開發整地之行為，目前已進行
        植樹綠化。
      2.被告認定原告就系爭土地所為之挖除雜草、清除廢棄物、圍籬作業之行為，
        係未經許可擅自開挖整地，違反水土保持法第二十三條第二項之規定，依同
        法第三十三條第一項第二款所為之處分，顯有將法規適用於不該當之事實之
        違法，茲陳述理由如下：
        (1)按違反水土保持法第二十三條第二項規定，依同法第三十三條第一項第二
          款規定處罰者，須水土保持義務人未依同法第十二條至第十四條之一，先
          擬具水土保持計畫送核定而擅自開發者。惟被告之處分並未具體引據何法
          條規定，僅在處分書記載違反該法第二十三條第二項及第三十三條第一項
          第二款：「違反第十二條至第十四條之一，未先擬具水土保持計畫書者」
          ，如此記載顯違反行政程序法第九十六條第一項第二款應記載「：：：理
          由及法令依據」而未予以明確記載之違法。
        (2)次按系爭土地非國家公園範圍內之土地，應無水土保持法第十四條之適用
          ，故原處分所適用之法令依據，似為水土保持法第十二條或第十三條之一
          ，茲就該二條之適用，原處分有違法情形，分別陳述於後：
          適用水土保持法第十二條規定，水土保持義務人應先擬具水土保持計畫
            送核定者，須具備下列兩項要件之一：
            (甲)須有水土保持法第八條第一項第三款至第四款所規定之地區之開發、
              經營或使用行為。本件系爭土地並非上開規定之地區，不符該條款之
              構成要件。
            (乙)須於山坡地及森林區內從事「農、林、漁、牧之開發利用」，而為修
              築農路、開挖、整地、或整坡作業之行為。本件系爭土地係風景特定
              區，其細部計畫尚未核定實施，是以並非農林漁牧地，亦非森林區，
              從而原告之行為性質並非積極從事農林漁牧地之開發、利用行為。原
              處分若認定此事實，並適用該條項規定，顯違反法律適用邏輯三段論
              法，其「涵攝」過程錯誤不言可喻。
          若原處分係依據水土保持法第十三條第一項規定，水土保持義務人應先
            擬具水土保持計畫送核定者，須具備同法第八條第一項第五款之開發、
            經營或使用之要件，同法第八條第一項第五款規定「於山坡地或森林區
            內開發建築用地或設置公園：：：或其他開挖整地。」因該款訂有「：
            ：：或其他開挖整地」之規定，顯係例示規定，在適用上宜採「類比解
            釋」方法。是以，其他開挖整地，解釋上應考察該條前段事項，對與前
            段事項具有相近性質之事項，使得為同一法律效果之認定。原告就系爭
            土地之行為，僅係挖除雜草等有如前述，非水土保侍法第十三條第一項
            之開發、經營或使用行為，縱擬提供停車場使用，因該系爭土地地勢平
            坦，尚非得認定開挖整地；又縱為開挖整地，亦無具有與上開條項第五
            款所例示事項相近性質之目的。原處分認事用法，亦不合法律適用之涵
            攝過程。
    (二)被告答辯：
      1.本件於九十一年十二月三日經被告所屬巡查人員查獲有未經申請許可擅自開
        挖整地等情事，乃現場制止違規開挖整地行為，並查詢該違規地號土地所有
        權人資料，因違規土地地號不詳，經被告會同原告於九十一年十二月六日現
        場會勘，查明違規地點為台中市○○區○○段九四一、九四二地號等兩筆土
        地，土地所有權人為原告，該違規地號土地亦經原告述明為整地預定提供予
        舜御有限公司做為停車場之用，本案未經申請許可，擅自開挖整地，破壞地
        表植生並造成地表土壤裸露之行為，顯已違反水土保持法相關規定，被告遂
        依據九十一年十二月三日該轄區巡查人員查報辦理，開具處分書為裁罰。
      2.被告處分書係依行政院農業委員會八十八年八月十七日（八八）農林字第八
        八○三○六四五號函核定使用，應無違誤。又被告所屬巡查人員於九十一年
        十二月三日在系爭土地所拍攝之相片明顯確認現場進行開挖整地行為；再者
        ，原告另於九十一年十二月六日會勘紀錄陳述，將於系爭土地整地後，提供
        予舜御有限公司作為停車場使用，是被告認事用法應無違誤。
    理  由
一、按「下列地區之治理或經營、使用行為應經調查規劃，依水土保持技術規範實施
    水土保持之處理與維護：：：五於山坡地或森林區內開發建築用地或設置公園、
    墳墓、遊憩用地、運動場地或軍事訓練場、堆積土石、處理廢棄物或其他開挖整
    地。」、「第八條第一項第五款之開發、經營或使用行為，其水土保持義務人應
    先擬具水土保持計畫，送請主管機關核定：：；其水土保持計畫未經主管機關核
    可前，各目的事業主管機關不得逕行核發開發或利用之許可。」、「未依第十二
    條至第十四條規定之一擬具水土保持計畫送主管機關核定而擅自開發者，除依第
    三十三條規定按次分別處罰外，主管機關應令其停工，得沒入其設施及所使用之
    機具，強制拆除及清除其工作物，所需費用，由經營人、使用人或所有人負擔，
    並自第一次處罰之日起兩年內，暫停該地之開發申請。」、「有下列情形之一者
    ，處新台幣六萬元以上三十萬元以下罰鍰：：：二違反第十二條至第十四條規定
    之一，未先擬具水土保持計畫或未依核定計畫實施水土保持之處理與維護者，或
    違反第二十三條規定，未在規定期限內改正或實施仍不合水土保持技術規範者。
    」分別為水土保持法第八條第一項第五款、第十三條第一項、第二十三條第二項
    、第三十三條第一項第二款所明定。
二、本件原告未先擬具水土保持計畫送主管機關核定，即擅自於台中市○○區○○段
    九四一、九四二等兩筆地號土地，擅自開挖整地，經被告轄屬經濟局農林畜產課
    山坡地巡查員查報違規行為，案經被告於九十一年十二月六日派員會同原告會勘
    屬實，爰以其違反水土保持法之規定，裁處原告六萬元罰鍰，並令限其改正。原
    告不服，循序提起本件訴訟，為如事實欄所載之主張。經查：
    (一)原告所有坐落台中市○○區○○段九四一、九四二地號土地，重測前為大坑段
      四七六之二九及四七六之十六地號，此有土地登記簿謄本在原處分卷可稽。而
      台中市北屯區大坑於八十六年十月八日經台灣省政府公告為山坡地範圍，此亦
      有台灣省政府八六府農水字第一六八八六七號公告在本院卷足憑，依前揭規定
      ，原告於山坡地為開挖整地，自應先擬具水土保持計畫，送請主管機關核定，
      惟原告卻未先擬具水土保持計畫送主管機關核定，即擅於上述土地開挖整地，
      此有會勘紀錄及現場違規照片四紙附原處分卷可稽。依卷附照片觀之，上述土
      地之地表植生已遭破壞，並造成地表土壤裸露，其上並挖洞立柱，原告於會勘
      時亦自承上述土地預定做為停車使用，是原告顯有開挖整地行為，其主張未變
      更地形、地貌及破壞水土保持，並非開發整地行為，核無足採。
    (二)被告之處分書已記載違規事實為：未依水土保持法規定，先擬具水土保持計畫
      ，送請主管機關核定，而擅自開挖整地。處分理由及法令依據亦載明為：違反
      水土保持法第二十三條第一項規定及水土保持法第三十三條第一項第二款規定
      ：違反第十二條至第十四條規定之一，未先擬具水土保持者。該處分書雖未明
      確指明原告係違反水土保持法第十三條第一項，惟其所引用前述條文，自已包
      含水土保持法第十三條第一項之違反，自難指被告處分書之記載違反行政程序
      法第九十六條第一項第二款所定「理由及法令依據」。
三、綜上所述，被告所為裁處原告罰鍰六萬元，並令限期改正之處分核無違誤。訴願
    決定予以維持，亦無不合。原告聲明求為撤銷，為無理由，應予駁回。
據上論結，本件原告之訴為無理由，依行政訴訟法第一百九十五條第一項後段、第九
十八條第三項前段，判決如主文。
中    華    民    國     九十二     年      十二      月      十七      日
                 臺 中 高 等 行 政 法 院   第 二 庭
                                審 判 長 法      官  胡  國  棟
                                         法      官  林  秋  華
                                         法      官  王  德  麟
右正本證明與原本無異。
如不服本判決，應於判決送達後二十日內向本院提出上訴書狀，其未表明上訴理由者
，應於提起上訴後二十日內向本院提出上訴理由書（須依對造人數附具繕本）；如於
本判決宣示或公告後送達前提起上訴者，應於判決送達後二十日內補提上訴理由書（
須附繕本）。未表明上訴理由者，逕以裁定駁回。
提起上訴應預繳送達用雙掛號郵票三九○元（三十四元及五元郵票各十份）。
中    華    民    國     九十二     年      十二      月      十七      日
                                         法院書記官  蔡  宗  融


司法院資訊處製作；財團法人民間司法改革基金會備份。
